【裁判字號】    90,判,121
【裁判日期】    900131
【裁判案由】    新型專利異議
【裁判全文】
最  高  行  政  法  院  判  決                      九十年度判字第一二一號
    原      告  德保有限公司
    代  表  人  甲○○
    被      告  經濟部智慧財產局
    代  表  人  陳明邦
右當事人間因新型專利異議事件，原告不服行政院中華民國八十七年十二月十九日台
八十七訴字第六二四六三號再訴願決定，提起行政訴訟。本院判決如左：
    主  文
原告之訴駁回。
訴訟費用由原告負擔。
    事  實
本件關係人楊金宗於民國（以下同）八十四年八月二十一日以其「金屬琉璃瓦浪板之
成型機」係包含原料供應裝置、滾壓成形裝置、多層次沖壓裝置及裁切裝置，特徵在
於滾壓成形裝置與裁切裝置之間設多層次沖壓裝置，多層次沖壓裝置之台座中設模具
組，模具組以相對之上、下模板構成，台座頂端設油壓缸，可帶動模具組之上模板上
、下往復動作，上模板有位移標竿，位移標竿穿出台座，其上設有凸環，台座中設微
動開關、測長器及壓力開關等控制元件，配合 PLC控制器之控制線路，形成油壓缸自
動帶動上模板往復動作，並將沖壓成形後之金屬薄板推行至裁切推行至裁切裝置裁剪
等情，向被告申請新型專利，經被告編為第00000000號審查，准予專利（附
圖(一)）。公告期間，原告以本案運用申請前之習用技術，不具首創性、進步性，有違
專利法第九十七條、第九十八條第一項第一款及第二項規定云云，檢附第00000
000號「瓦片波紋金屬板成型機結構」新型專利案（以下稱引證案－附圖(二)）說明
書及公告影本，對之提起異議。案經被告審查，為本案異議不成立之審定，發給（八
七）台專（判）○五○一八字第一○三三○○號專利異議審定書。原告不服，提起訴
願、再訴願，遞遭決定駁回，遂提起行政訴訟。茲摘兩造訴辯意旨如下：
原告起訴意旨略謂：一、關於新型審查之專利要件及同一性之實質審定原則，謹請參
酌行政法院七十三年度判字第一一八三號判決要旨，而該判決要旨指出：所謂「申請
前已見於刊物或已公開使用」並不以兩物品之形狀、構造或裝置完全同一為必要，苟
兩物品之創作動機、目的、構造、作用、技術及功效之主要部分相同，而其不相同之
附屬部分，僅係習用技術之轉換，為一般業者所容易想到者，即難為新型。」，是以
，就本案與異議引證案之整體比較而言，本案顯然沿用該引證案專利說明書中之主要
技術內容及構造特徵，並將其簡易轉用於其申請案中，而未能增進新的功效，且就其
整體創作目的、功效及構造特徵而言，本案與該引證案應屬實質相同者，是以，本案
自不具新穎創作性及進步性之新型專利要件，先予明。二、按，依本案「金屬琉璃
瓦浪板之成型機」專利案之申請專利範圍第１項所載（證四），其係包含有原料供應
裝置、滾壓成型裝置、及裁切裝置，其特徵在於：滾壓成型裝置與裁切裝置之間設有
多層次沖壓裝置，該多層次沖壓裝置之台座中設有模具組，模具組係以相對之上、下
模板所構成，台座頂端設有油壓缸，其可以帶動模具組之上模板上、下往復動作，上
模板設有位移標竿，位移標竿穿出台座，且其上設有凸環，台座中設有微動開關、測
長器及壓力開關之控制元件，配合PLC 控制器之控制線路，形成油壓缸可自動帶動上
模板之往復動作，並且將衝壓成型後之金屬薄板推行至裁切裝置進行裁剪，形成金屬
琉璃瓦浪板；依照本案說明書第３、４頁所載明之創作目的而言，其係改良習知浪板
成型機所輾壓製成單側浮凸形態浪板之弊端，故其成型機包含有原料供應裝置、滾壓
成型裝置、多層次沖壓裝置及裁切裝置，而其多層次沖壓裝置可沖壓彎折具有三維空
間立體美感之浪板者。三、有關異議引證案（第00000000號「瓦片波紋金屬
板成型機結構」、公告第一八六七八二號），由該引證案說明書所載之創作目的而言
；引證案係改良習知浪板成型機之輾製長條式浪板之弊端，而研發出可快速製造瓦片
狀波紋金屬浪板之成型機者，故就創作目的及功效而言，則本案與異議引證案係屬完
全相同，即兩案裝置均屬可以連續快速地生產製造「具階梯間隔瓦片狀之金屬琉璃瓦
（本案）或具三維空間型態之金屬琉璃瓦（引證案）」，而由兩案之說明書圖式即可
證明本案之「具階梯間隔瓦片狀之金屬琉璃瓦」則相同於引證案之「具三維空間型態
之金屬琉璃瓦」構造，且該兩案之創作名稱皆屬瓦浪板成型機者，故本案與該引證案
之創作目的及功效應屬實質相同者。再就兩案之技術特徵及構造而言：該引證案係於
捲筒式金屬板捲筒 (1)（與本案之原料供應裝置 (10)相同）之後端設置一成型滾輪
組 (2)（與本案之滾壓成型裝置 (20)相同），於成型滾輪組 (2)之後端再設置一引
伸模 (3)、成型模 (4)（與本案之下模板 (322)、上模板 (321)相同），並於成型模
(4)上端固定設置一壓缸 (5)（與本案之油壓缸 (33)相同），於引伸模 (3)及成型模
(4)下端再配合設置一感應控制推進器 (6)（與本案之壓力開關(37)、測長器及微動
開關 (36)等感測構造類同），且於該引伸模 (3)後端適當位置處再設置一切斷機組
(7)（與本案之裁切裝置 (40)相同），由上述比較可知，本案與引證案之主要技術結
構均屬完全相同，而其各主要相關構件均屬實質相同其僅於名稱有所差異而已，至於
就所預期達到之壓製「具階梯間隔瓦片狀或具三維空間型態」瓦片狀金屬浪板之功效
亦屬完全相同，故就整體創作目的、功效及主要技術構造而言，則本案顯係運用申請
前既有之技術或知識，且為熟習該項技術者所能輕易完成並未能增進功效者，故而依
前述行政法院七十三年度判字第一一八三號判決要旨，則足證本案僅係習用技術之轉
換，而為一般業者所容易想到者，即難為新型，故本案自不具新穎進步性之新型專利
要件。四、本件訴願及再決定理由所稱：「．．．以本案與引證案固均具原料供應裝
置、滾壓裝置、沖壓裝置及裁切裝置，惟其金屬板在沖壓成形時之運動狀態，存有明
顯差異，本案沖壓裝置係固定於機台，．．．，引證案在進行沖壓成形時，金屬板係
處於運動狀態，．．．。兩案在沖壓金屬板時，金屬板之速度不同，其沖壓成形裝置
之整體結構及操作技術有所差別。引證案說明書記載可製造具階梯間隔瓦片狀之金屬
琉璃瓦等語，僅係所生產之產品樣式述，．．．；引證案說明書第二頁及第一圖所
載，引證案主要係因模形及模穴之配合作用，而令金屬板成形所需要之階梯間隔形狀
，推進器作用則在於迅速拉回引伸模、成形模，且令金屬板脫離模穴而前進，其構造
內容及作用顯與本案不同。．．．；引證案第一、六圖及說明書內容得知，引證案產
品係利用引伸模、成形模直接成形，推進器是用於退模、送料，即利用引伸模、成形
模經推進器配合金屬板之前進速度同步推送前進時沖壓成形，然後推進器迅速拉回引
伸模及成形模，同時令已成形之金屬板脫離模穴，可不斷持續前進，與本案利用構造
特徵之微動開關等控制元件，配合ＰＬＣ控制器之控制線路，．．．，屬不同之技術
組合，且構造特徵不同。本案在進行沖壓成形時，沖壓裝置及金屬板完全靜止，使上
模板下壓成形，而引證案由於金屬板前進中沖壓成形，須多設感應控制推送器，來回
推動整套沖壓裝置，故較費力；且本案係在靜止板上沖壓成形，與引證案於移動板上
成形相較，且較佳之精度，確具增進功效」；惟由前項起訴理由之比較說明及參酌行
政法院七十三年度判字第一一八三號判決要旨而言，則足證該引證案之「引伸模 (3)
及成型模 (4)並配合一壓缸 (5)及感應控制推進器 (6)」等所組成之沖壓裝置，則與
本案之「使油壓缸可自動帶動上模板往復動作，形成多層次沖壓裝置」技術內容屬實
質相同者，即引證案之金屬琉璃瓦沖壓裝置亦係屬多層次沖壓裝置」，簡言之，該引
證案裝置所沖壓成型之多層次金屬琉璃瓦構造即具有多樣化之三維空間型態要求，故
該引證案之沖壓裝置亦屬所謂之多層次沖壓裝置者，而本案與引證案之主要技術結構
均屬實質相同，而其各主要相關構件均屬實質相同且僅於名稱有所變化而已，至於就
所預期達到之壓製「具階梯間隔瓦片狀或具三維空間型態」金屬浪板之功效則屬完全
相同，故該引證案自具有證據力。至於，該訴願及再訴願決定理由所稱「系爭案係在
靜止板上沖壓成形，與引證案於移動板上成型相較，具有較佳之精度，確有功效增進
之處」，而實質上，引證案係利用引伸模、成形模被推進器配合金屬板之前進速度同
步推送前進時沖壓成形，故而該引證案之金屬板相對於該同步之沖壓成形模具亦屬靜
止狀態，故該訴願決定理由一再以兩案「金屬板之速度不同（一為靜止，一為動態）
」而決定其整體功效不同，則其理由觀點顯屬偏頗不當，試問該引證案之金屬板相對
於該同步之沖壓成形模具是否屬於相對靜止狀態？而又何以能草率主觀地認為本案之
沖壓成形能具有較佳之精度？至於，再訴願決定理由所稱「引證案．．．而此連續往
復運動係由推送器所驅動，屬間歇前進及後退運動狀態，推進器及其控制組件反覆受
到啟閉控制，有造成機具故障之虞；．．．，由力學原理可知其慣性力、加速度變換
處衝擊力甚大，引證案持續受到反覆衝擊力作用之影響，其機具精度及壽命自然會受
影響。．．．，引證案金屬板僅得稱係接近靜止狀態，本案金屬板處於真正靜止狀態
，其沖壓成形品質較優於引證案」；惟實際上，本案之金屬板係需呈間歇前進與停止
狀態，故其顯然嚴重影響生產效率，且其動力馬達反覆受到啟閉控制而容易造成機具
之故障，並使其機具壽命自然會受影響，故而本案在作業上顯較引證案費力及不實用
，且其機具故障之機率亦高於引證案，足證本案並無功效之增進，而再訴願決定理由
所述則與事實不符。另而本案利用微動開關等控制元件配合PL C控制器之控制線路等
複雜機構，藉以達到金屬板之間歇沖壓成形作業，顯然本案利用複雜之控制機構而僅
能完成金屬板之間歇沖壓作業，相較於該引證案而言，則自不具功效增進之事實，再
者，引證案之金屬板係可持續不斷地前進且連續完成沖壓成型構造，故具有全自動連
續生產之效能，反觀本案之金屬板則需呈間歇前進與停止狀態，故其顯然嚴重影響生
產效率，相較於該引證案而言，則本案自不具功效增進，是以，該項訴願、再訴願決
定於認事及用法上均有違誤，自不足以採信。五、綜上所述，由異議引證案在本案申
請專利前，已有實質相同之專利案公開核准並見於刊物，故本案顯然非屬首先創作，
而係屬運用申請前既有之技術或知識，且為熟習該項技術者所能輕易完成並未能增進
功效者，是以，本案誠有違專利法第九十七條及第九十八條第一項第一款及第二項之
規定，而本件再訴願決定、訴願決定及原處分於認事及用法上均顯有違法不當之處，
敬祈鈞院鑒核賜判決將再訴願決定、訴願決定及原處分均予以撤銷，並指示由被告另
為適法之決定，以符法制，並藉以維護原告之合法權益等語。
被告答辯意旨略謂：一、起訴理由一－三主要係載行政法院判決要旨，本案及引證案
特徵，並稱兩案創作目的及功效完全相同，且兩案主要技術結構、相關構件實質相同
，僅名稱有所差異，本案不具新穎、進步性云云。惟原告所提之捲筒式金屬板捲筒、
成型滾輪組、成型模具及切斷機組等，係本案已指明之習用裝置；而引證案（即第0
0000000號「瓦片波紋金屬板成型機結構」專利案）係於成型模之上設壓缸，
且必須藉成型模之模形與引伸模之模穴配合，令金屬板形成所需之階梯間隔形狀（如
第五圖）後，壓缸提起成型模，引伸模下方設推進器以控制引伸模、成型模之行程定
位，此乃引證案真正之技術特徵及作用過程，詳如引證案申請專利範圍及說明書中所
載述者；然本案係於模具組之上模板設位移標竿，位移標竿上設有凸環，台座中設微
動開關、測長器及壓力開關，配合ＰＬＣ控制線路，使油壓缸自動帶動上模板往復動
作，以形成多層次沖壓裝置；故兩案成品或有重疊處，但兩案之構造技術及成型過程
各異，自不能以某類成品相同，遽以推定生產此類成品成成型機構造為相同。二、起
訴理由四、五主要稱，由訴願、再訴願決定理由所指內容，可證明本案亦屬多層次沖
壓裝置，本案已具多樣化之三維空間型態，且訴願及再訴願決定認為本案具較佳之精
度過於草率主觀，而本案金屬板亦呈間歇前進與停止狀態，機具故障率將高於引證案
，況本案控制機構複雜，本案自不具功效增進；本案已違專利法相關規定，原處分違
法不當云云。惟原告針對訴願、再訴願理由內容，指稱本案實質上已屬多層次沖壓裝
置等等，此係原告個人主觀之說詞，自不足採信，如前所述，兩案並不應以某類產品
相同即認定兩案之成型機構造技術相同；至於兩案之精度、品質比較，非原處分審究
範疇，至於原告指本案故障率高，惟此乃原告個人主觀之見，且無具體證據資料佐證
，顯不足採證；另有關本案微動開關等控制元件配合ＰＬＣ控制器，此屬本案必要之
相關構件，且有其特定作用，以達成本案多層次沖壓，形成產品多樣化之三維空間型
態要求；反觀引證案因無本案此等特徵，故其產品必須具備持定之成型模、引伸模配
合，產品自無法多樣化，本案不僅使成品多樣化，生產上亦較為省時省力，本案當有
功效上增進。本案原處分亦無違行政法院七十三年度判字第一一八三號判決要旨所指
情事，原告所訴，皆難足採。綜上所述，被告所為本案異議不成立之審定並無違法，
本案原告之訴無理由，敬請駁回原告之訴等語。
    理  由
按稱新型者，謂對物品之形狀、構造或裝置之創作或改良，為專利法第九十七條所規
定。又公告中之新型，任何人認有違反專利法第九十七條至第九十九條規定而向專利
專責機關提起異議者，依同法第一百零二條第一項規定，除應備具異議書外，並應附
具證明文件；從而有無違反專利法規定之情事，依法應由異議人附具證據供查。本件
關係人楊金宗於八十四年八月二十一日以其「金屬琉璃瓦浪板之成型機」係包含原料
供應裝置、滾壓成形裝置、多層次沖壓裝置及裁切裝置，特徵在於滾壓成形裝置與裁
切裝置之間設多層次沖壓裝置，多層次沖壓裝置之台座中設模具組，模具組以相對之
上、下模板構成，台座頂端設油壓缸，可帶動模具組之上模板上、下往復動作，上模
板有位移標竿，位移標竿穿出台座，其上設有凸環，台座中設微動開關、測長器及壓
力開關等控制元件，配合PLC 控制器之控制線路，形成油壓缸自動帶動上模板往復動
作，並將沖壓成形後之金屬薄板推行至裁切推行至裁切裝置裁剪等情，向被告申請新
型專利，經被告編為第00000000號審查，准予專利（附圖(一)）。公告期間，
原告以本案運用申請前之習用技術，不具首創性、進步性，有違專利法第九十七條、
第九十八條第一項第一款及第二項規定云云，檢附第00000000號「瓦片波紋
金屬板成型機結構」新型專利案（以下稱引證案－附圖(二)）說明書及公告影本，對之
提起異議，被告則以引證案主要於成形滾輪組後端設引伸模，引伸模上端設成形模，
成形模上端設壓缸，引伸模、成形模下端再設感應控制推送器，引伸模後端再設切斷
機組。引證案雖設有捲筒式金屬皮板捲筒、成形滾輪組、引伸模與成形模、切斷機組
等，惟引證案係於形模上設壓缸，直接成形金屬板後，壓缸提起成形模，引伸模下方
設推進器以控制引伸模、成形模之行程定位；本案則於模具組之上模板設位移標竿，
位移標竿上設有凸環，台座中設微動開關、測長器及壓力開關，配合PLC 控制線路，
使油壓缸可自動帶動上模板往復動作，形成多層次沖壓裝置；兩案相對構件數量、組
合作用各異，引證案未揭示本案多層次沖壓裝置之各構件組合，本案自非屬相同之構
造與技術運用；本案構造確使浪板生產省時省力，達成多樣化之三維空間形態要求，
具有增進功效，本未案無違專利法第九十七條、第九十八條第一項第一款及第二項規
定，乃為本案異議不成立之審定，與首揭規定尚無不合。原告起訴意旨詳如事實欄所
載，其要點略謂：(一)、本案及引證案特徵，並稱兩案創作目的及功效完全相同，且兩
案主要技術結構、相關構件實質相同，僅名稱有所差異，本案不具新穎、進步性。(二)
、訴願、再訴願決定理由所指內容，可證明本案亦屬多層次沖壓裝置，本案已具多樣
化之三維空間型態，且訴願及再訴願決定認為本案具較佳之精度過於草率主觀，而本
案金屬板亦呈間歇前進與停止狀態，機具故障率將高於引證案，況本案控制機構複雜
，本案自不具功效增進；本案已違專利法相關規定，原處分違法不當等語。然查：(一)
、原告所提之捲筒式金屬板捲筒、成型滾輪組、成型模具及切斷機組等，係本案已指
明之習用裝置；而引證案（即第00000000號「瓦片波紋金屬板成型機結構」
專利案）係於成型模之上設壓缸，且必須藉成型模之模形與引伸模之模穴配合，令金
屬板形成所需之階梯間隔形狀（如第五圖）後，壓缸提起成型模，引伸模下方設推進
器以控制引伸模、成型模之行程定位，此乃引證案真正之技術特徵及作用過程，詳如
引證案申請專利範圍及說明書中所載述者；然本案係於模具組之上模板設位移標竿，
位移標竿上設有凸環，台座中設微動開關、測長器及壓力開關，配合ＰＬＣ控制線路
，使油壓缸自動帶動上模板往復動作，以形成多層次沖壓裝置；故兩案成品或有重疊
處，但兩案之構造技術及成型過程各異，自不能以某類成品相同，遽以推定生產此類
成品成成型機構造為相同。(二)、兩案並不應以某類產品相同即認定兩案之成型機構造
技術相同；至於兩案之精度、品質比較，非原處分審究範疇，至於原告指本案故障率
高，惟此乃原告個人主觀之見，且無具體證據資料佐證，尚不足採為有利之認定；另
有關本案微動開關等控制元件配合ＰＬＣ控制器，此屬本案必要之相關構件，且有其
特定作用，以達成本案多層次沖壓，形成產品多樣化之三維空間型態要求；反觀引證
案因無本案此等特徵，故其產品必須具備持定之成型模、引伸模配合，產品自無法多
樣化，本案不僅使成品多樣化，生產上亦較為省時省力，本案當有功效上增進，原告
所稱本案不具新穎性、進步性之詞，核與事實不符，尚不足採信。(三)、本案經經濟部
送請國立成功大學二次鑑定結果均認定本案確實具有較佳之精度並有功效增進之處，
異議無理由，有該校八十七年五月十一日（八七）成大工字第○三○二九號函暨專利
訴願案審查意見回函簡便行文表各乙份及補充意見；該校八十七年九月二十五日（八
七）成大工字第○六一一五號函暨專利再訴願案答辯審查意見回函簡便行文表乙份附
卷可資佐證，事證明確，原告所稱本案不具新穎性及進步性之詞核與事實不符，尚不
足採。綜上所述，被告所為本案異議不成立之審定，於法尚無不合，訴願決定及再訴
願決定遞予維持，並無違誤，原告起訴意旨經查無理由，應予駁回。
據上論結，本件原告之訴為無理由，爰依行政訴訟法施行法第二條、行政訴訟法第九
十八條第三項前段判決如主文。
中    華    民    國     九十        年      一      月     三十一      日
                    最 高 行 政 法 院  第 二 庭
                                審 判 長 法  官      陳  石  獅
                                         法  官      林  家  惠
                                         法  官      彭  鳳  至
                                         法  官      高  啟  燦
                                         法  官      黃  合  文
右  正  本  證  明  與  原  本  無  異
                                         法院書記官  蘇  金  全
中    華    民    國     九十        年      二      月       一        日


司法院資訊處製作；財團法人民間司法改革基金會備份。
